【裁判字號】    89,訴,2842
【裁判日期】    891031
【裁判案由】    給付租金
【裁判全文】
臺灣臺中地方法院民事判決  八十九年度訴字第二八四二號
    原      告  甲○○
                乙○○
    右二人共同
    訴訟代理人  梁宵良  律師
    複  代理人  徐曉萍  律師
    被      告  丙○○        .
    訴訟代理人  李振祥  律師
右當事人間給付租金事件，本院判決如左：
    主    文
原告之訴及假執行之聲請駁回。
訴訟費用由原告負擔。
    事    實
甲、原告方面：
  一、聲明：
  （一）被告應給付原告新台幣（下同）一百零二萬元及自起訴狀繕本送達之翌日起
        至清償日止，按年息百分之五計算之利息。
  （二）本件原告願供擔保，請准宣告假執行。
  二、陳述：
  （一）被告於民國（下同）八十三年三月八日向原告甲○○、乙○○承租其所共有
        坐落於台中市○○區○○段九七地號土地，以興建保齡球館及辦公室等之用
        ，雙方並簽訂「房屋預定租賃契約書」，明定訂約日被告付與原告四百廿萬
        元為定金，契約履行時，移充押租金，系爭房屋預租賃契約書第四條約定「
        租賃期限為六年，即自八十三年七月十日起至八十九年七月九日止（不論房
        屋已否建竣及營業）」；又依該契約第五條約定「乙方（即被告）第一年按
        月給付甲方（即原告）一百零二萬元，第二年起按月給付甲方一百一十二萬
        二千元，第三年起按月給付甲方一百二十二萬四千元，第四年起按月給付甲
        方一百三十二萬六千元，第五年起按月給付甲方一百四十二萬八千元，第六
        年起按月給付甲方一百五十三萬元；給付方法為乙方於每月起租之日，一次
        簽發該年之十二個月之支票之租金予甲方。」依上揭約定內容觀之，被告自
        八十七年七月十日起有按月給付租金之義務。又系爭租約第十條之約定「房
        屋竣工，辦妥建物第一次所有權登記完畢柒日內，雙方同意依本契約租賃條
        件，另訂立正式契約書並會同向臺灣臺中地方法院辦理租約公證。」則系爭
        租約於八十三年三月八日業已生效，且第四條特別註明「不論房屋已否建竣
        及營業」，第五條亦定有給付租金之期限及金額多寡，第十條規定之意旨，
        俟經建築完成並有建號之建物辦理第一次所有權登記完畢後，依原租約條件
        ，再行換約且向法院辦理公證，從而，本件被告依約應按月給付原告租金。
  （二）詎被告自八十三年七月十日起即未給付租金，迄八十四年七月二十五日止，
        扣除轉充為押租金之四百二十萬元，被告積欠原告租金仍達二期以上，原告
        據以於八十四年七月十三日先發函催告原告於七日內給付，並再於臺灣台中
        地方法院八十四年七月十八日八十四年上字第三一○號訴訟中，以辯論意旨
        狀之送達為催告解約意思表示之通知，經判決確定兩造間之系爭租賃契約，
        業因被告未為履行而至遲於八十四年七月二十五日解除而消滅。
  （三）惟被告積欠租金，迭經原告多次催告，被告均不支付，迨自八十九年六月二
        十一日原告並委請律師函告被告通知逾限不履行，逕將依法訴追，詎被告仍
        置不理，爰僅就被告未付租金之一部即一百零二萬元，提起本訴。
  三、對被告抗辯之陳述：
  （一）本件台灣高等法院台中分院以八十八年重上字第一○三號民事判決認定「系
        爭建物之建造執照應由被上訴人（即原告）提出申請，‥‥‥然上訴人（即
        被告）遲至八十三年十月一日始行通知被上訴人乙○○一人，並未併予通知
        另被上訴人甲○○，不生合法催告之效力，業經前揭返還定金訴訟判決肯認
        在卷，被上訴人既已於上訴人所提出之相關建造執照申請文件上用印，上訴
        人疏未通知被上訴人應提出系爭同意書，且辦理相關建造執照申請之證人謝
        碧榮，又係上訴人所委託，並非被上訴人，尚難認被上訴人未於八十三年十
        月一日前提出系爭同意書，有何可歸責之事由。被上訴人（即原告）雖未於
        八十三年十月一日前提出系爭同意書，然並無可歸責之事由。‥‥‥惟上訴
        人前揭給付租金義務，尚不因對被上訴人提起訴訟而得免除；據上說明，自
        八十三年七月十日起至八十四年七月十日止，上訴人合計應給付被上訴人租
        金一千三百二十六萬元，扣除轉充為押租金之四百二十萬元，上訴人積欠被
        上訴人租金仍達二期以上，‥‥‥，兩造間之系爭租賃契約，業因上訴人未
        為履行而至遲於八十四年七月二十五日解除而消滅；‥‥‥被上訴人抗辯上
        揭租賃契約已於八十四年七月二十五日經其解除而消滅。」，揆諸前揭判決
        意旨，故可知原告請求被告給付租金，依法有據。
  （二）民法第一百二十九條、第一百三十條分別規定時效因「請求」而中斷者，請
        求人於請求後六個月起訴者，可保持中斷之效力。系爭租賃契約於八十四年
        七月二十五日經其解除而消滅，原告於租金之請求權之五年內行使權利即於
        八十九年六月二十一日以律師函向被告請求給付租金，該送達地係「彰化市
        ○○路○段四二一巷八之一號」，被告收受後無任何反對之意思表示。原告
        於請求後六個月內八十九年八月二十四日起訴，自可保持時效中斷之效力。
  （三）被告陳明之住所，與戶籍登記地址，與實際上被告之地址，非必同一，且非
        原告所能過問。被告之代理人當庭表示因被告於八十八年間經常往返臺海兩
        岸間，故被告先向法院陳明於八十四年間之住所係「彰化縣彰化市○○里○
        鄰○○○路二十三號。」嗣於八十八年間向法院陳明變更住所於彰化市○○
        路○段四二一巷八之一號」，此有被告於台灣高等法院台中分院以八十八年
        重上字第一○三號民事判決及最高法院八十九年台上一七三八號判決足稽，
        則被告自應受該陳明變更住所之意思拘束，是「彰化市○○路○段四二一巷
        八之一號」，即被告之住所。
  （四）「民法第四百四十條第一項所謂支付租金之催告，屬於意思通知之性質，其
        效力之發生，應準用同法關於意思表示之規定（見四十一年台上字第四九○
        號判例），而民法第九十五條第一項規定：『非對話而為意思表示者，其意
        思表示以通知達到相對人時發生效力』所謂達到，係僅使相對人已居可了解
        之地位，即為已足，並非須使相對人取得占有，故通知已送達於相對人之居
        住所或營業所者，即為達到，不必交付相對人本人或其代理人，亦不問相對
        人之閱讀與否，該通知即可發生為意思表示之效力。（請參照最高法院五十
        四年台上九五二號判例）。本件原告係指明收件人係「被告本人」，送達於
        被告之住所後，雖係由被告委請之訴訟代理人李振祥之永義法律事務所簽收
        ，揆諸前揭判例意旨，該通知已送達於被告之住所，即為達到，該通知即可
        發生為意思表示之效力。又所謂達到，係指意思表示達到相對人之支配範圍
        ，置於相對人隨時可了解其內容之客觀之狀態而言。」（請參照最高法院台
        上七一五判例），兩造間另案之最高法院八十九年台上一七三八號判決，亦
        於「八十九年八月間」依被告於八十八年間向法院陳明變更之住所即「彰化
        市○○路○段四二一巷八之一號」送達，足見前揭住住係被告可了解其內容
        之客觀之狀態。本件之「起訴狀」，原告依被告向法院陳報之「彰化市○○
        路○段四二一巷八之一號」住址送達，被告對該起訴狀合法送達，無異議，
        並於鈞院指定之期日出庭應訊；鈞院就送達起訴狀之證書，亦載已合法送達
        被告。亦有進者，被告亦於前地址收受送達後，猶委請律師代理本件訴訟，
        故可知被告向法院陳報之「彰化市○○路○段四二一巷八之一號」住址，係
        被告可了解其內容之客觀狀態。「八十九年八月間以前」，最高法院八十九
        年台上一七三八號判決亦依被告陳明之「彰化市○○路○段四二一巷八之一
        號」為意思表示送達，故可知該住所，係被告之支配範圍。則於「八十九年
        間六月間」被告對本件催告之律師函送達，亦應可為被告可支配、了解之範
        圍。
  （五）退而言之，「彰化市○○路○段四二一巷八之一號」係被告之送達地，按「
        當事人或代理人經指定送達代收人，向受訴法院陳明者，應向該代收人為送
        達。」「送達代收人，經指定陳明後，其效力及於同地之各級法院。但該當
        事人或代理人別有陳明者，不在此限。」第一百三十三條、第一百三十四條
        分別定有明文，本件經原告於訴訟中及八十九年十月間向彰化市戶政事務所
        查詢被告丙○○之戶籍地址得知：被告原戶籍地址「彰化縣彰化市○○里○
        鄰○○○路二十三號。」嗣於八十四年八月二日遷入「臺中縣龍井鄉○○村
        ○鄰○○路三十巷十一號」。惟被告另案即於台灣高等法院台中分院以八十
        八年重上字第一○三號民事判決及最高法院八十九年台上一七三八號判決中
        ，對被告之送達均依被告向法院所陳明之送達地即「住彰化市○○路○段四
        二一巷八之一號」送達。從而，被告已向法院陳明依「彰化市○○路○段四
        二一巷八之一號」送達之效力，自及於同地之各級法院。故原告依被告陳明
        之送達地送達，自屬合法。被告向法院變更送達地址，致原告誤信其地址，
        應該有發生送達之效力。且最高法院判決亦是由律師代收，該催告律師函由
        律師事務所蓋章收受，應有送達代收之效力。
  三、證據：提出房屋預定租賃契約書、存證信函、台灣高等法院台中分院八十八年
      重上字第一○三號、八十四年上字第三一０號、最高法院八十九年台上一七三
      八號判民事判決書、律師函及回執影本各一件為證，並聲請本院向台灣高等法
      院台中分院及最高法院分別調閱「八十八年重上字第一○三號民事判決」「八
      十九年台上一七三八號民事判決」以證明被告於台灣高等法院台中分院以八十
      八年重上字第一○三號民事判決及最高法院八十九年台上一七三八號判決中，
      曾向法院所陳明送達地即「住彰化市○○路○段四二一巷八之一號」。
乙、被告方面：
  一、聲明：
  （一）駁回原告之訴及假執行之聲請。
  （二）如受不利之判決，願供擔保免為假執行。
  二、陳述：
  （一）依據台灣高等法院台中分院以八十四年上字第三一０號民事判決認定建照執
        照依約應由本件原告申請，縱約定由被告辦理申請事宜，依契約本旨，原告
        亦應提供所有法定必備文件，原告係於八十四年五月二十九日始取得該抵押
        權人及地上權人出具之同意書，足見無法取得建造執照係屬可歸責於原告之
        事由，因此原告既未依約完成申請建築執照在先，則其催告被告給付租金，
        即非適法。
  （二）按租金之請求權因五年間不行使而消滅。又時效完成後，債務人得拒絕給付
        ，原告所請求被告給付未付租金之一部即一百零二萬元，係屬八十四年七月
        二十五日解除租約前之租金，惟原告提起本件起訴狀之日期則為八十九年八
        月二十四日，顯已逾五年，是本件租金之請求權，因五年間不行使而消滅。
        被告得拒絕給付，故原告之請求無理由。
  （三）被告實際上住在彰化市○○○路二十三號，原告於八十九年六月二十一日以
        律師函向被告丙○○請求給付租金催告函送達地址：「彰化市○○路○段四
        二一巷八之一號」係訴訟代理人李振祥之永義法律事務所，非被告之住居所
        ，亦非被告合法之送達處所，且該催告函係由永義法律事務所簽收，而非被
        告之同居人或受僱人或家屬收受，有回執可證，故非合法送達。被告亦未住
        在戶籍地址，由原告提出之戶籍謄本可證被告從未住在「彰化市○○路○段
        四二一巷八之一號」，八十八年重上字第一０三號及八十八年台上字第一七
        三八號事件，因被告於大陸經商，暫時以訴訟代理人律師事務所之地址為連
        絡地址，而向法院陳明送達地址為「彰化市○○路○段四二一巷八之一號」
        ，但對於與該案無關之事項並無送達代收之效力，且該地址係聯絡地址，並
        非送達代收。最高法院之案件被告有委任律師為訴訟代理人，惟律師並非送
        達代收人，且只有該案件之文書收受，就催告函律師並無代收權限。
  三、證據：提出台灣高等法院台中分院八十四年上字第三一０號民事判決書一件為
            證。
    理    由
一、原告主張：被告於八十三年三月八日向原告甲○○、乙○○承租其所共有坐落於
    台中市○○區○○段九七地號土地，以興建保齡球館及辦公室等之用，雙方並簽
    訂「房屋預定租賃契約書」，明定訂約日被告付與原告四百廿萬元為定金，契約
    履行時，移充押租金，系爭房屋預租賃契約書第四條約定「租賃期限為六年，即
    自八十三年七月十日起至八十九年七月九日止（不論房屋已否建竣及營業）」；
    又依該契約第五條約定，被告自八十七年七月十日起有按月給付租金之義務。又
    系爭租約第十條之約定「房屋竣工，辦妥建物第一次所有權登記完畢柒日內，雙
    方同意依本契約租賃條件，另訂立正式契約書並會同向臺灣臺中地方法院辦理租
    約公證。」則系爭租約於八十三年三月八日業已生效，且第四條特別註明「不論
    房屋已否建竣及營業」，第五條亦定有給付租金之期限及金額多寡，第十條規定
    之意旨，俟經建築完成並有建號之建物辦理第一次所有權登記完畢後，依原租約
    條件，再行換約且向法院辦理公證。詎被告自八十三年七月十日起即未給付租金
    ，迄八十四年七月二十五日止，扣除轉充為押租金之四百二十萬元，被告積欠原
    告租金仍達二期以上，原告據以於八十四年七月十三日先發函催告原告於七日內
    給付，並再於臺灣台中地方法院八十四年七月十八日八十四年上字第三一○號訴
    訟中，以辯論意旨狀之送達為催告解約意思表示之通知，經判決確定兩造間之系
    爭租賃契約，業因被告未為履行而至遲於八十四年七月二十五日解除而消滅。惟
    被告積欠租金，迭經原告多次催告，被告均不支付，迨自八十九年六月二十一日
    原告並委請律師函告被告通知逾限不履行，逕將依法訴追，詎被告仍置不理，爰
    僅就被告未付租金之一部即一百零二萬元，提起本訴云云。
二、被告則以：建照執照依約應由原告申請，原告係於八十四年五月二十九日始取得
    該抵押權人及地上權人出具之同意書，足見無法取得建造執照係屬可歸責於原告
    之事由，因此原告既未依約完成申請建築執照在先，則其催告被告給付租金，即
    非適法。又原告所請求被告給付未付租金之一部即一百零二萬元，係屬八十四年
    七月二十五日解除租約前之租金，惟原告提起本件起訴狀之日期則為八十九年八
    月二十四日，顯已逾五年，是本件租金之請求權，因五年間不行使而消滅。被告
    之住所係在彰化市○○○路二十三號，原告於八十九年六月二十一日向被告丙○
    ○請求給付租金之催告函送達地址：「彰化市○○路○段四二一巷八之一號」係
    訴訟代理人李振祥之永義法律事務所，非被告之住居所，亦非被告合法之送達處
    所，且該催告函係由永義法律事務所簽收，而非被告之同居人或受僱人或家屬收
    受，有回執可證，故非合法送達。被告亦未住在戶籍地址，八十八年重上字第一
    ０三號及八十八年台上字第一七三八號事件，因被告於大陸經商，暫時以訴訟代
    理人律師事務所之地址為連絡地址，而向法院陳明送達地址為「彰化市○○路○
    段四二一巷八之一號」，但對於與該案無關之事項並無送達代收之效力，且該地
    址係聯絡地址，並非送達代收云云置辯。
三、查原告主張：被告於八十三年三月八日向原告甲○○、乙○○承租其所共有坐落
    於台中市○○區○○段九七地號土地，以興建保齡球館及辦公室等之用，雙方並
    簽訂「房屋預定租賃契約書」，明定訂約日被告付與原告四百廿萬元為定金，契
    約履行時，移充押租金，系爭房屋預租賃契約書第四條約定「租賃期限為六年，
    即自八十三年七月十日起至八十九年七月九日止（不論房屋已否建竣及營業）」
    ；又依該契約第五條約定「乙方（即被告）第一年按月給付甲方（即原告）一百
    零二萬元，第二年起按月給付甲方一百一十二萬二千元，第三年起按月給付甲方
    一百二十二萬四千元，第四年起按月給付甲方一百三十二萬六千元，第五年起按
    月給付甲方一百四十二萬八千元，第六年起按月給付甲方一百五十三萬元；給付
    方法為乙方於每月起租之日，一次簽發該年之十二個月之支票之租金予甲方。」
    。又系爭租約第十條之約定「房屋竣工，辦妥建物第一次所有權登記完畢柒日內
    ，雙方同意依本契約租賃條件，另訂立正式契約書並會同向臺灣臺中地方法院辦
    理租約公證。」則系爭租約於八十三年三月八日業已生效，且第四條特別註明「
    不論房屋已否建竣及營業」，第五條亦定有給付租金之期限及金額多寡，第十條
    規定之意旨，俟經建築完成並有建號之建物辦理第一次所有權登記完畢後，依原
    租約條件，再行換約且向法院辦理公證。原告於八十四年七月十三日先發函催告
    原告於七日內給付積欠之租金，並再於臺灣台中地方法院八十四年七月十八日八
    十四年上字第三一○號訴訟中，以辯論意旨狀之送達為催告解約意思表示之通知
    ，經該案判決確定兩造間之系爭租賃契約，至遲於八十四年七月二十五日解除而
    消滅等事實，業據提出房屋預定租賃契約書、存證信函、台灣高等法院台中分院
    八十八年重上字第一○三號、最高法院八十九年台上一七三八號判民事判決書各
    一件為證，且為被告所不爭執，可信為真正。
四、本件原告依上開租賃契約請求被告給付積欠之租金之一部即一百零二萬元。惟被
    告抗辯：原告所請求被告給付未付租金之一部即一百零二萬元，係屬八十四年七
    月二十五日解除租約前之租金，惟原告提起本件起訴狀之日期則為八十九年八月
    二十四日，顯已逾五年，是本件租金之請求權，因五年間不行使而消滅。被告得
    拒絕給付，故原告之請求無理由云云。原告對於被告抗辯原告所請求被告給付未
    付租金之一部即一百零二萬元，係屬八十四年七月二十五日解除租約前之租金，
    距原告提起本件起訴狀之日期，已逾五年一節，並不爭執，惟主張其已於租金之
    請求權五年內行使權利即於八十九年六月二十一日發律師函催告被告給付積欠之
    租金，並於請求後六個月內八十九年八月二十四日起訴，依法時效已中斷云云，
    並提出律師函及回執各一件為證，被告則抗辯該送達不生效力等語。是本件兩造
    之爭執要點為該催告函是否到達被告，發生請求之效力，經查：
（一）按民法第四百四十條第一項所謂支付租金之催告，屬於意思通知之性質，其效
      力之發生，應準用同法關於意思表示之規定（見最高法院四十一年台上字第四
      九○號判例），而民法第九十五條第一項規定：非對話而為意思表示者，其意
      思表示以通知達到相對人時發生效力，所謂達到，係僅使相對人已居可了解之
      地位，即為已足，並非須使相對人取得占有，故通知已送達於相對人之居住所
      或營業所者，即為達到，不必交付相對人本人或其代理人，亦不問相對人之閱
      讀與否，該通知即可發生為意思表示之效力。（參照最高法院五十四年台上九
      五二號判例）。又所謂達到，係指意思表示達到相對人之支配範圍，置於相對
      人隨時可了解其內容之客觀之狀態而言。」（最高法院五十八年度台上七一五
      判例意旨可資參照）。
（二）查被告抗辯：其住所係在彰化市○○○路二十三號，而上開催告律師函送達地
      址：「彰化市○○路○段四二一巷八之一號」係訴訟代理人李振祥之永義法律
      事務所，且該催告函係由永義法律事務所簽收，而非被告之同居人或受僱人或
      家屬收受云云，此有上開回執為證，且為原告所不爭執，可信為真實。次查原
      告自認被告實際上並非住居於彰化市○○路之地址，而該址既係被告委請之訴
      訟代理人李振祥之永義法律事務所之所在，並非被告之住居所或事務所、營業
      所，則上開催告函寄至該址，尚難認該催告之意思表示已達到被告之支配範圍
      ，置於其隨時可了解其內容之客觀之狀態而言。又原告主張被告曾向另案即於
      台灣高等法院台中分院以八十八年重上字第一○三號民事事件（其上訴案號為
      最高法院八十八年台上字第一七三八號）陳報明之送達地為上開彰化市○○路
      地址，有上開判決書附卷可參，且為被告所不爭執，是原告聲請調閱上開案卷
      以證明被告曾向法院所陳明送達地即「住彰化市○○路○段四二一巷八之一號
      」，並無必要，附此說明。被告固曾向另案法院陳報上開地址，惟並非指定送
      達代收人，是該陳報之地址並不發生民事訴訟法第一百三十四條規定：「送達
      代收人，經指定陳明後，其效力及於同地之各級法院」之效力，且上開規定既
      為「其效力及於同地之各級法院」，則所謂指定送達代收人之效力自不包括訴
      訟外文書，系爭催告函係訴訟外文書，並非上開案件或其他案件之訴訟文書，
      自無上開規定之適用。至原告主張其於本件起訴狀所載被告地址亦為上開地址
      ，被告仍獲開庭之通知並委任訴訟代理人到庭辯論云云，惟查本院依原告陳報
      之被告地址即同上彰化市○○路地址寄送本件起訴狀及第一次言詞辯論期日通
      知，該通知係由李振祥律師收受，此有送達回證一紙在卷可稽，是原告知悉本
      件原告之起訴，應係由李振祥律師通知所致，尚不能證明該址係屬被告所支配
      範圍，而隨時可了解其內容之客觀狀態。綜上所述，系爭催告意思表示之律師
      函寄至上址，尚難認催告之意思表示已達到被告。
四、按利息、紅利、租金、贍養費、退職金及其他一年或不及一年之定期給付債權，
    其各期給付請求權，因五年間不行使而消滅。民法第一百二十六條定有明文。查
    原告請求被告給付未付租金之一部即一百零二萬元，係屬八十四年七月二十五日
    解除租約前之租金，距原告提起本件起訴狀之日期八十九年八月二十四日，已逾
    五年一節，且原告於八十九年六月二十一日之催告意思表示未達到被告，自不生
    中斷時效力效力，是被告抗辯上開租金請求權已罹於時效，為有理由。從而原告
    本於租金請求權，請求被告給付租金一百零二萬元及自起訴狀繕本送達之翌日起
    至清償日止，按年息百分之五計算之利息，為無理由，應予駁回。
五、因本案事證已臻明確，兩造其餘主張陳述及所提之證據，均毋庸再予審酌，附此
    敘明。
六、據上論結，原告之訴為無理由，依民事訴訟法第七十八條判決如主文。
中      華      民      國    八十九    年      十      月    三十一   日
                                    臺灣臺中地方法院民事第三庭
~B法      官  張瑞蘭
右為正本係照原本作成
如不服本判決，應於判決送達後二十日內，向本院提出上訴狀。
中      華      民      國    八十九    年      十      月    三十一    日
~B法院書記官


司法院資訊處製作；財團法人民間司法改革基金會備份。
